臺灣高等法院民事判決　　　　　　　　　100年度上易字第5號
上　訴　人　光鎂建設企業有限公司
法定代理人　陳進興
法定代理人　許美容
訴訟代理人　崔駿武律師
複　代理人　徐秉義律師
被　上訴人　陳專七
訴訟代理人　林展義律師
上列當事人間因返還不當得利事件，上訴人對於中華民國99年10
月29日臺灣板橋地方法院99年度訴字第1739號第一審判決提起上
訴，本院於100年6月28日言詞辯論終結，判決如下：
  主  文
上訴駁回。
第二審訴訟費用由上訴人負擔。
  事實及理由
一、上訴人起訴主張：上訴人與被上訴人及訴外人傅孫國簽訂合
    作興建房屋契約（下稱系爭契約），約定由被上訴人提供臺
    北市○○區○○段一小段497地號、應有部分各為995/10000
    ）之土地（下稱系爭土地），由上訴人興建8層樓之建物（
    下稱系爭建物），上訴人依約於民國（下同）87年4月13日
    興建完成並取得使用執照，且應於84年6月17日將被上訴人
    應分得之建物完成登記為被上訴人及傅孫國共有。惟被上訴
    人並未依約移轉系爭土地所有權予上訴人指定之第三人，是
    上訴人曾起訴請求被上訴人各移轉系爭土地535/10000之應
    有部分，經獲得勝訴確定判決在案（臺灣臺北地方法院89年
    度訴字第5065號、本院91年度上字第448號、最高法院95年
    度臺上字第1055號判決），依系爭契約第7條約定，移轉系
    爭土地之土地增埴稅由上訴人負擔10%，被上訴人負擔90%，
    惟被上訴人均不履行，上訴人乃於96年11月23日代被上訴人
    繳納新臺幣（下同）69萬5,587元之土地增埴稅及逾期繳納
    之滯納金4萬1,735元，依約被上訴人應返還上訴人66萬3,59
    0元之稅額（〈695,587＋41,735〉×90%＝663,590，元以下
    四捨五入，下同）。另上訴人主張以被上訴人與傅孫國應連
    帶給付上訴人12萬8,123元及自89年3月24日起至清償日止，
    按年息5%計算利息（即臺灣臺北地方法院89年度訴字第5065
    號、本院91年度上字第448號、最高法院95年度臺上字第105
    5號之確定判決）之債權，與依本院95年度上字第701號確定
    判決，上訴人應給付被上訴人14萬7,500元及自96年2月7日
    起至清償日止按年息5%計算利息之債權額予以抵銷。爰依不
    當得利之法律關係，請求被上訴人給付66萬3,590元及自96
    年11月23日起至清償日止，按週年利率5%計算之利息等情。
    原審為上訴人全部敗訴之判決，上訴人不服，提起上訴，惟
    於本院不再主張逾期繳納之滯納金4萬1,735元，僅就代繳之
    土地增埴稅69萬5,587元之90％部分為請求（695,587×90%
    ＝626,028），聲明：(一)原判決廢棄；(二)上廢棄部分，被上
    訴人應給付上訴人62萬6,028元，及自96年11月23日起至清
    償日止按週年利率5%計算之利息；(三)第一、二審訴訟費用均
    由被上訴人負擔。
二、被上訴人則以：依本院95年度上字第701號確定判決，上訴
    人應給付被上訴人29萬5,000元及自96年2月7日起至清償日
    止按年息5%計算之利息，上訴人迄今仍未給付被上訴人；又
    上訴人依系爭契約尚應給付被上訴人系爭建物面積77.88㎡
    （約23.5587坪），但上訴人既無法再行增撥被上訴人所分
    得位於2、3樓部分房屋面積，已屬給付不能，業經上開本院
    確定判決認定在案，而有爭點效之適用，則依系爭建物附近
    之中古屋行情為每坪51萬元左右，上訴人應賠償被上訴人之
    金額為1,201萬4,937元。從而上訴人應給付被上訴人之金額
    遠超過被上訴人應給付上訴人之金額，被上訴人僅就該部分
    與上訴人於本件請求之金額主張抵銷，是被上訴人不必再給
    付上訴人任何金額，其餘部分，則由被上訴人保留請求之權
    利等語，資為抗辯，並聲明：(一)上訴駁回；(二)第二審訴訟費
    用由上訴人負擔。
三、兩造不爭之事實：
    (一)兩造及傅孫國於84年8月8日訂立系爭契約，約定由被上訴
      人及傅孫國提供系爭土地，由上訴人興建系爭建物。
    (二)系爭建物已於87年4月30日取得使用執照。上訴人並於87
      年6月17日將被上訴人分得之臺北市○○區○○街10巷19
      號、13號2樓之2、13號3樓之2建物辦理第一次總登記予被
      上訴人及傅孫國，應有部分各2分之1。
    (三)上訴人已於96年11月23日繳納被上訴人應移轉系爭土地應
      有部分535/10000之土地增值稅含滯納金共計73萬7,322元
      （其中本稅69萬5,587元、滯納金4萬1,735元）。
    (四)系爭建物以每坪15萬元計算（本院卷第78頁正、背面）。
四、兩造爭執要旨：(一)本院95年度上字第701號（下稱前案）確
    定判決其判決理由認定上訴人短少給付被上訴人系爭建物面
    積77.88㎡之事實，是否有爭點效之適用？(二)被上訴人主張
    抵銷是否有理由？茲分述之：
    (一)本院95年度上字第701號確定判決，其理由認定上訴人短
      少給付被上訴人系爭建物面積77.88㎡之事實，有爭點效
      之適用，兩造不得再為爭執：
      1.按法院於確定判決理由中，對訴訟標的以外當事人所主
        張或抗辯之重要爭點，本於兩造辯論之結果所為之判斷
        結果，除有顯然違背法令，或當事人提出新訴訟資料足
        以推翻原判斷之情形外，於同一當事人間，就與該重要
        爭點有關之他訴訟，不得再為相反之主張，法院亦不得
        作相異之判斷，此源於訴訟上之誠信原則及當事人公平
        之訴訟法理，避免紛爭反覆發生，以達「一次解決紛爭
        」所生之一種判決效力（拘束力），即所謂「爭點效」
        ，亦當為程序法所容許。（最高法院96年台上字第1782
        號判決要旨參照）。
      2.查前案認定上訴人所移轉與被上訴人之建物總面積短少
        77.88㎡，應屬事實（見前案判決即原審卷第57頁反面
        ）。前案就此部分已列為爭點，兩造當事人已充分主張
        與舉證，本院就該案已為實質上之判斷，上訴人並未提
        出新事實、新證據，足以推翻前案之判斷；本院前確定
        判決亦無顯然違背法令之情形，則前案判決理由中認定
        上訴人短少給付被上訴人系爭建物77.88㎡之事實，有
        爭點效之適用，上訴人在本件中不得再為爭執。
      3.本件上訴人主張：本件被上訴人於系爭建物一、二、三
        樓及停車場為第一次登記予被上訴人之時即87年6月17
        日，已發現坪數短少之情事，其依系爭合建契約所得請
        求之瑕疵擔保請求權、損害賠償請求權時效業經一年未
        行使而消滅。退而言之，其於89年原法院89年訴字第50
        65號民事事件中對坪數短少有爭執，其自該案判決至94
        年提起原法院94年訴字第3651號事件，其瑕疵擔保請求
        權、損害賠償請求權亦已罹於時效而消滅，又其於99年
        7月23日始主張抵銷，其顯已逾民法上承攬規定所得主
        張之請求權時效云云。惟按「債之請求權雖經時效而消
        滅，如在時效未完成前，其債務已適於抵銷者，亦得為
        抵銷」，民法第337條定有明文。系爭合建契約不論係
        屬互易或承攬性質？是否已時效完成？就債務不履行（
        短付77.8 8平方公尺）部分，被上訴人均得主張抵銷。
        上訴人認被上訴人之請求權已時效消滅，不得主張抵銷
        云云，自不足取。
    (二)被上訴人主張抵銷為有理由：
      1.依前案上訴人短少給付系爭建物77.88㎡，該前案判決
        理由已確認上訴人無法再給付77.88㎡給被上訴人及訴
        外人傅孫國，因上訴人無法給付該面積之建物，形成給
        付不能，被上訴人依民法第225條、229條第1項、第2項
        、第227條之2變成金錢之給付，而以此上訴人應賠償被
        上訴人之金額與本件上訴人請求代墊之增值稅互為抵銷
        ，已合乎抵銷之要件，被上訴人主張抵銷，應予准許。
      2.本件兩造均同意系爭短少77.88㎡建物以每坪15萬元計
        算其價額，依此計算，被上訴人可供抵銷之價額為1,76
        6,903元（計算式：77.88×0.3025＝23.5587（坪）、1
        50,000×23.5587＝3,533,805元、35,383,805÷2＝1,7
        66,903元（元以下四拾五入）。
      3.本件被上訴人積欠上訴人代繳之增值稅626,028元及自
        96年11月23日起至清償日止，按年息百分之五計算之利
        息，為原審所認定，且為被上訴人所不爭（見本院卷第
        61頁），則被上訴人以前開1,766,903元與上訴人代繳
        之增值稅626,028元抵銷，被上訴人自無再應給付上訴
        人代繳土地增值稅含法定遲延利息之債務，應可認定。
五、綜上所述，被上訴人積欠上訴人代繳土地增值稅之債務額為
    626,028元及自961年12月23日起至清償日止，按年息百分之
    五計算之利息，業經被上訴人主張依系爭契約不能給付被上
    訴人系爭建物77.88㎡二分之一權利，有1,766,093元金錢債
    權額予以抵銷而不存在。則上訴人依不當得利之法律關係，
    求為判命被上訴人給付代為繳納土地增值稅額及法定遲延利
    息，為無理由，不應准許。原審判決上訴人敗訴，核無不合
    ，應予維持，上訴論旨，仍執陳詞，斤斤指摘原判決不當，
    聲明廢棄改判，為無理由，應予駁回上訴。
六、本件事證已臻明確，兩造其餘之攻防方法，經審酌後，認與
    判決結果無影響，無庸逐一論述，併此敘明。
七、據上論結，本件上訴為無理由，依民事訴訟法第449條第1項
    、第78條，判決如主文。
中    華    民    國   100    年    7     月    12    日
                  民事第十五庭
                      審判長法  官  林恩山
                            法  官  黃國忠
                            法  官  郭松濤
正本係照原本作成。
不得上訴。
中    華    民    國   100    年    7     月    12    日
                            書記官  方素珍